【裁判字號】    97,簡,231
【裁判日期】    980123
【裁判案由】    廢棄物清理法
【裁判全文】
高雄高等行政法院簡易判決
                                       97年度簡字第231號
原      告  大徵金屬工業有限公司
代  表  人  甲○○
輔  佐  人  潘琇敏
被      告  高雄縣政府環境保護局
代  表  人  乙○○局長
訴訟代理人  丁○○
上列當事人間廢棄物清理法事件，原告不服高雄縣政府中華民國
97年9月18日府法訴字第0970223678號訴願決定，提起行政訴訟
，本院判決如下：
    主  文
原告之訴駁回。
訴訟費用由原告負擔。
    事實及理由
一、事實概要︰
    緣原告於民國96年10月16日申請出口報單「BC/96/WK31(嗣
    更改為WK36/2525(嗣更改為6233)」申請出口貨櫃「貨櫃編
    號：FSCU0000000、GLDU0000000、XINU0000000及CRXU00000
    00」共4只，財政部高雄關稅局（下稱高雄關稅局）發現夾
    雜附零組件之廢印刷電路板（下稱系爭貨品）非高雄縣政府
    96年10月15日府環四字第0000000000號核發輸出許可「貨品
    出口同意書（同意書號碼：EPHS960912B032）」之核可輸出
    之廢棄物，經原告復繳驗高雄縣政府96年10月12日府環四字
    第0960219285號核發輸出許可「貨品出口同意書（同意書號
    碼：EPHS960912B040）」，憑以核銷放行在案。惟高雄關稅
    局事後查核「貨品出口同意書（同意書號碼：EPHS960912B0
    40）」之貨品規格欄載明廢棄物代碼為E-0221「含金屬之印
    刷電路板廢料及其粉屑」項目，而非代碼E-0222「附零組件
    費印刷電路板」項目，認有違反廢棄物清理法第38條第1項
    之規定，高雄關稅局以96年11月7日高普前字第0961020632
    號函向被告告發處分，被告以96年11月22日高縣環四字第09
    60042662號函請原告陳述意見後，被告爰依同法第53條規定
    處分罰鍰新台幣（下同）6萬元整，原告不服，提起訴願，
    經遭決定駁回，遂提起本件行政訴訟。
二、本件原告主張︰
(一)所有貨櫃必須依照海關查驗程序進行查驗，貨品查驗無誤後
    方能放行裝船，原告4只貨櫃亦依照此程序進行查驗後放行
    裝船，表示一切合乎法定程序，為何在貨櫃出口數月後才發
    函給被告，要求被告處分原告，處分動機為何？原告既合法
    輸出卻又在事後要求處分，海關單位豈不是自打嘴巴，有失
    公信力。
(二)海關開櫃查驗貨品時，如有爭議性的貨品時，必需先扣關，
    會同報關行、行政院環境保護署(下稱環保署) 環境督察總
    隊南區環境督察大隊（下稱南區環境督察大隊）人員及貨主
    一同開櫃查驗照相、取樣，不論數量多寡，都必需會同驗完
    貨物后簽章，再送海關審核單位是否無異議合乎出口，海關
    單位既無扣關亦無會勘，貨櫃已放行且無實質證據存在，處
    分原告實有違程序正義。
(三)本件代理報關人員並未在查驗結果中，有如被告於訴願中答
    辯所稱：「．．．業經該公司所委任展榮報關企業有限公司
    (下稱展榮公司)簽認查驗結果於報單第1頁左下角，該夾藏
    貨物查非核準同意出口之貨品，．．．。」等語，同意系爭
    貨品為不能出口貨品。
(四)根據訴願決定書理由一、法令依據及主管機關函釋第（三）
    點及第（五）點所述，本件在報關階段並未達「輸出入階段
    」，且分類標準僅僅在認定有害或無害，與本件「貨品認定
    」無關，因為被告及訴願機關主觀認定貨品為E-0222有害物
    ，忽略了原告許可同意出口的貨品全部皆為「有害物」。原
    告出口同意書核准項目有E-0104不含塑膠、橡膠或油脂之廢
    馬達、E-0105不含塑膠、橡膠或油脂之壓縮機、E-0107不含
    多氯聯苯（低於50ppm）及油脂之廢變壓器、廢電容器、E-0
    122廢漆包線、E-0127其他經簡單物理拆解或篩選即可成單
    類貨品之混合五金廢料、D-2601廢電線電纜、E-0219廢電氣
    器材、E-0227其他須經化學方法處理，始可成單類貨品之混
    合五金廢料、E-0217廢電子零組件、下腳品及不良品（但有
    關廢積體電路及微組件等項目不在本案同意輸出範圍）、E-
    0218廢光電零組件、下腳品及不良品、E-0221含金屬之印刷
    電路板廢料及其粉屑、E-0301發光二極體晶圓廢料及粉屑，
    因此被告及訴願機關引用條文與本件無關也不符合實際。
(五)本件採證相片是在事件發生後2個月後海關才要求報關人員
    補簽名，照片中貨品是否為原告所有無從查證，本件爭執點
    在「應認定貨品是否為E-0222附零組件之廢印刷電路或是原
    告經許可的有害物種類」，而非單純採證照片，海關單位認
    定為E-0222，再將已判定名稱之照片寄給被告，再依據移送
    法條對原告加以處分，但貨品認定係海關片面之詞，海關先
    移送業者再自己想辦法辯解，本件爭議點在「會勘照片」內
    容之爭議。
(六)原告在官方網站查無代碼E-0222廢棄物資料（廢棄物輸出入
    管制判定參考手冊），並無顯示圖片、相片可供核對稽認對
    照遵循，「廢棄物輸出入管制判定參考手冊其目的乃為提供
    海關及環保機關人員於判定疑似管制輸出入有害事業廢棄物
    及一般事業廢棄物之參考工具，以期加強對輸出入有害事業
    廢棄物及一般事業廢棄物進、出口作業之管制工作」，本段
    話摘自（廢棄物輸出入管制判定參考手冊）前言。連參考手
    冊都無明確的指出E-0222判定方式，海關人員遇到這種爭議
    性的貨品怎能不會同其他單位勘驗的情形下，篤定的獨自判
    定貨品為E-0222附零組件之廢印刷電路。
(七)本件有許多的爭議點，原告在異議書（陳述意見書、訴願書
    ）陳述很多對原告有利的理由。被告及訴願機關皆不願調查
    ，甚至原告申請言詞辯論皆被訴願機關以「本件案情依現有
    資料、事實及法律關係已臻明確，訴願人請求到府為言詞辯
    論，核無必要，併此指明。」駁回，明顯對原告不公平且有
    未審先判之疑。
(八)依本件行為時之「廢棄物輸入輸出過境轉口管理辦法」(下
    稱管理辦法)1年內違規2次便禁止再出口，而不是單單罰鍰6
    萬元的問題，因為海關的不合理移送，嚴重影響原告生計，
    從今年元月至今完全停頓，經常性損失上千萬，而對原告打
    擊最嚴重的部分，是原告庫存的廢五金因屬特許出口項目而
    無法出口，又遇這幾個月金屬價格狂跌幅度高達5成，也令
    原告在貨物損失至少高達3,000萬元以上，公司面臨倒閉等
    窘境等情，並聲明求為判決撤銷訴願決定及原處分。
三、被告則以︰
(一)查高雄關稅局96年11月7日高普前字第0961020632號函說明
    二：「．．．報單所附貴局第0000000000號貨品出口同意書
    之貨品不符。該公司復繳驗第EPHS960912B040號貨品出口同
    意書，憑以核銷放行在案。嗣經事後查核該同意書之貨品規
    格欄載明廢棄物代碼E-0221『含金屬之印刷電路板廢料及其
    粉屑』項目，而非代碼E-0222『附零組件廢印刷電路板』。
    」再依該局97年4月10日高普前字第0971006756號函說明：
    「．．．本局查驗結果來貨夾藏未申報之含電子零組件廢未
    拆解印刷電路板10公噸，增列於報單第2項次，業經該公司
    所委任展榮報關企業有限公司簽認查驗結果於報單第1頁左
    下角。」另依環保署91年8月23日環署廢字第0910058094號
    函附「本署『研商違法輸出有害事業廢棄物貨品准予退關時
    機』會議紀錄」七結論（一）略以：「各關稅局（含支局、
    分局等）可自行判定輸出貨品為有害事業廢棄物之案件，由
    關稅局逕行判定，．．．。」因此，被告依法所為處分，並
    無不妥。
(二)綜上所述，原告明顯已違反廢棄物清理法，而被告依據廢棄
    物清理法相關規定開立裁處書，並無不當等語，資為抗辯，
    並聲明求為判決駁回原告之訴。
四、前揭事實概要欄所載之事實，有高雄縣政府96年10月15日府
    環四字第0000000000號核發輸出許可「貨品出口同意書」及
    96年10月12日府環四字第0960219285號核發輸出許可「貨品
    出口同意書」、高雄關稅局96年11月7日高普前字第0961020
    632號函、97年4月10日高普前字第0971006756號函及其所附
    原告前述出口報單及相片一幀、被告97年4月24日違反廢棄
    物清理法案件裁處書等影本附卷可憑，應堪信實。本件兩造
    之爭點為系爭貨品是否屬輸出入管制之有害事業廢棄物之廢
    棄物代碼E-0222附零組件之廢印刷電路板，且不屬於原告已
    取得輸出許可範圍內之有害事業廢棄物？經查：
（一）按「事業廢棄物之輸入、輸出、過境、轉口，應向直轄市
      、縣（市）主管機關申請核發許可文件，始得為之；其屬
      有害事業廢棄物者，並應先經中央主管機關之同意。但事
      業廢棄物經中央主管機關會商目的事業主管機關公告屬產
      業用料需求者，不在此限。前項事業廢棄物之輸入、輸出
      、過境、轉口之申請資格、文件、審查、許可、許可期限
      、廢止及其他應遵行事項之管理辦法，由中央主管機關定
      之。」「有下列情形之一者，處新台幣6萬元以上30萬元
      以下罰鍰。．．．3、違反第38條第1項．．．規定。」廢
      棄物清理法第38條第1項、第2項及第53條第3款分別定有
      明文。又有害事業廢棄物認定標準第3條第2款規定：「列
      表之有害事業廢棄物種類如下：．．．2、混合五金廢料
      ：依貯存、清除、處理及輸出入等清理階段危害特性判定
      ，其認定方式如附表2。」而附表2「不同清理階段之混合
      五金廢料認定對照表」第12項則規定：「附零組件之廢印
      刷電路板。輸出入境為有害事業廢棄物。」按有害事業廢
      棄物認定標準乃環保署依據廢棄物清理法第2條第2項規定
      之授權，所訂立關於認定是否為有害事業廢棄物之細節性
      及技術性事項之法規命令，核其授權依據明確，並此規定
      乃環保署本於中央主管機關地位，及環境保護之專業立場
      所為，且其規定內容亦與廢棄物清理法是為有效處理廢棄
      物、改善環境衛生及維護國民健康之立法意旨相符，爰予
      援用。
（二）次按，由環保署編印之再生資源及廢棄物代碼表，將廢電
      子零組件、含金屬之印刷電路板廢料及附零組件之廢印刷
      電路板予以分類，並有各別不同之廢棄物代碼，此有該廢
      棄物代碼表影本附卷可稽。足見環保署有意將上開3種之
      事業廢棄物分別處理及管制，故業者若未取得廢棄物代碼
      E-0222附零組件之廢印刷電路板之輸出許可，縱使該業者
      已取得E-0217廢電子零組件及E-0221含金屬之印刷電路板
      廢料之輸出許可，亦不能主張將已取得輸出許可之廢電子
      零組件及含金屬之印刷電路板廢料合併，即為附零組件之
      廢印刷電路板，故其亦得輸出E-0222附零組件之廢印刷電
      路板，否則，將違反環保署將上開3種事業廢棄物分別處
      理及管制之目的甚明。另按「說明：一、有關混合五金廢
      料中之E-0222『附零組件之廢印刷電路板』乙項，係指含
      有插件或電子零組件在上之廢印刷電路板；不含插件或電
      子零組件之廢印刷電路板或相關製程產生之邊框、粉屑，
      歸屬E-0221『含金屬之印刷電路板廢料及其粉屑』；另由
      印刷電路板上拆除或相關製程產生不符品質管制之插件或
      電子零組件等廢零件，則應歸屬於E-0217『廢電子零組件
      、下腳品及不良品』。」業經環保署97年8月26日環署廢
      字第0970065425號函釋在案，亦有該函影本附卷足憑。查
      上開函釋乃係環保署本於中央主管機關之地位，為協助下
      級機關審查業者申請有害事業廢棄物（E-0217、E-0221）
      輸出許可時，就有害事業廢棄物認定標準所規定，關於廢
      棄物代碼E-0217廢電子零組件、下腳品及不良品、E-0221
      含金屬之印刷電路板廢料及其粉屑，與E-0222附零組件之
      廢印刷電路板應如何區別及認定所為之釋示，該函釋乃屬
      解釋性行政規則，故自法規生效之日起即有其適用。再查
      ，系爭貨品雖包含廢印刷電路板，惟該廢印刷電路板上尚
      連接有電線及其他電子零組件，並未進一步拆解分類乙節
      ，此有現場照片影本附卷為憑，故系爭貨品明顯與E-0221
      含金屬之印刷電路板及E-0217廢電子零組件不同；故系爭
      貨品應屬廢棄物代碼E-0222附零組件之廢印刷電路板無誤
      ，海關稽查人員及被告之認定並無違誤。準此，系爭廢棄
      物代碼E-0222附零組件之廢印刷電路板，並非高雄縣政府
      96年10月12日府環四字第0960219285號函及同年月15日府
      環四字第0000000000號函核發之貨品出口同意書所核可輸
      出之有害事業廢棄物，原告輸出該有害事業廢棄物，未經
      中央主管機關同意，並取得許可輸出文件，即逕行報關申
      報出口，違反廢棄物清理法第38條第1項規定甚明，是被
      告以原告違反該條規定，依同法第53條第3款規定裁處6萬
      元罰鍰，並無不合。
（三）原告復主張其係參酌環保署編印之「廢棄物輸出入管制判
      定參考手冊」及環保署網站資料申報廢棄物出口，惟該參
      考手冊及環保署網站並無任何廢棄物代碼E-0222附零組件
      之廢印刷電路板之資料及照片可供參考，且其報運廢電子
      零組件等廢棄物出口，已依法檢具許可輸出文件，故不應
      受罰云云。然按廢棄物清理法第38條第1項之規定，乃在
      課予事業廢棄物之輸出者，於輸出前應先踐行向地方主管
      機關申請取得許可證之義務，其所輸出者如為有害事業廢
      棄物，則應另行取得中央主管機關之同意後始得輸出。是
      觀其規範意旨，乃係環保機關為確實掌控事業廢棄物輸出
      之相關訊息，以落實其查核管制制度，避免對環境造成危
      害所為之規定，並對於違反是項規定者，依同法第53條第
      3款加以處罰，以為申請事業廢棄物輸出許可作為義務違
      反者之制裁。又環保署為落實廢棄物之輸出入管制，基於
      預防原則，而製作「廢棄物輸出入管制判定參考手冊」，
      其目的乃為提供海關及環保機關人員於判定疑似管制輸出
      入有害事業廢棄物及一般事業廢棄物之參考工具，以期加
      強對輸出入有害事業廢棄物及一般事業廢棄物進、出口作
      業之管制工作，此觀之上開參考手冊前言之說明即可得知
      。故上開廢棄物輸出入管制判定參考手冊僅係供海關及環
      保機關人員於判定疑似管制輸出入有害事業廢棄物及一般
      事業廢棄物之參考，至於輸出入之貨物是否為管制輸出入
      有害事業廢棄物或一般事業廢棄物，如有爭議，仍應以相
      關環保法令規定為最終之判斷標準。故業者對於輸出入事
      業廢棄物許可之申請，及其輸出入事業廢棄物是否合乎相
      關環保法令規定有所疑義時，自應事先請求環保主管機關
      為說明或判定，而非依上開廢棄物輸出入管制判定參考手
      冊所刊登之圖片，自行比對及判定，再要求環保主管機關
      亦應與其為相同之判斷。查，原告登記之營業項目為廢車
      船解體及廢鋼鐵五金處理業、回收物料批發業、廢棄物資
      源回收業等，故原告乃係以廢棄物之回收及處理為業，其
      將系爭附零組件之廢印刷電路板報關申報出口，本即應注
      意該貨物是否為有害事業廢棄物，及其輸出該事業廢棄物
      是否應經中央主管機關同意，並取得主管機關出具之許可
      輸出文件，然原告應注意能注意卻疏未注意，即逕行將未
      經許可輸出之系爭貨品報關申報出口，其縱無故意，亦難
      謂無過失；是原告已構成廢棄物清理法第38條第1項規定
      之違章行為，堪予認定。原告上開主張，亦不可採。
（四）又查，經高雄關稅局查驗結果，於原告96年10月16日申請
      出口報單「BC/96/WK36/6233」記載「2．ｍｉｘｅｄ  ｍ
      ｅｔａｌ  ｓｃｒａｐ廢未拆解IC基板(含電子零組件)(
      核章日期96年10月17日)。刪除原因：EPHS960912B040同
      意書號碼證為不含電子零組件之同意書(簽章日期：97年4
      月8日)」等語，另展榮公司承辦人員丙○○，亦於96年10
      月17日於該出口報單第1項左下角蓋有承認查驗結果章等
      情，業據證人即財政部關稅局當日查驗人員黃文勝、江有
      恆及證人展榮公司丙○○到庭證述明確，並有高雄關稅局
      97年4月10日高普前字第0971006756號函及其所附BC/96/W
      K36/6233出口報單、現場相片一紙等附於原處分卷可憑。
      是高雄關稅局既查驗出系爭貨物部分為廢未拆解IC基板(
      含電子零組件)，原告委託報關之展榮公司承辦人員丙○
      ○亦承認該查驗結果，則高雄關稅局嗣依環保署編印之再
      生資源及廢棄物代碼表，以上述廢未拆解IC基板因其含有
      電子零組件，認定其屬代碼E-0222附零組件之廢印刷電路
      板，非屬原告已取得高雄縣政府輸出許可之代碼E-0217廢
      電子零組件及E-0221含金屬之印刷電路板廢料，認原告違
      反廢棄物清理法第38條第1項，依同法第53條第3款規定裁
      處6萬元罰鍰，並無不合。是原告所稱：本件代理報關人
      員並未在查驗結果中，有如被告所稱同意系爭貨品為不能
      出口貨品乙節，並非可採。復查，前述現場相片確為高雄
      關稅局承辦人員黃文勝於96年10月17日查驗現場所拍攝，
      亦據證人黃文勝、丙○○證述甚詳，觀諸該現場相片除載
      有其出口報單號碼外，並有高雄關稅局承辦人員黃文勝96
      年10月17日之蓋章及報關人員之簽名，自可信為係96年10
      月17日查驗當日所拍攝。是原告另稱:本件採證相片是在
      事件發生後2個月後海關才要求報關人員補簽名，照片中
      貨品是否為原告所有無從查證云云，亦無可採。另查，原
      告經高雄縣政府96年10月12日府環四字第0960219285號核
      發輸出許可「貨品出口同意書（同意書號碼：EPHS960912
      B040）」，因其貨品含有代碼E-0217廢電子零組件及E-02
      21「含金屬之印刷電路板廢料及其粉屑」項目，與代碼E-
      0222附零組件之廢印刷電路板其貨品頗為類似，高雄關稅
      局承辦人員查驗當場恐判斷有誤，影響原告之權益，先同
      意原告系爭貨品出口，嗣依查驗結果及現場相片認定系爭
      貨品屬代碼E-0222附零組件之廢印刷電路板，再函送被告
      依法裁罰等情，並據證人江有恆證述明確，是本件高雄關
      稅局承辦人員已屬從寬處理，於法亦非有違。是原告又稱
      ：原告4只貨櫃查驗後放行裝船，表示一切合乎法定程序
      ，為何在貨櫃出口數月後才發函給被告，要求被告處分原
      告，海關單位豈不是自打嘴巴，有失公信力，本件在報關
      階段，並未達輸出入階段等詞，仍不足採。再按，關稅局
      就輸出貨品可自行為有害事業廢棄物之判定，亦有環保署
      91年8月23日環署廢字第0910058094號函附「研商違法輸
      出有害事業廢棄物貨品准予退關時機會議紀錄」7結論(1)
      影本附卷可查，是本件高雄關稅局對系爭貨品是否屬有害
      事業廢棄物，自可依其查驗結果逕行判定自明。則原告所
      稱：海關開櫃查驗貨品時，如有爭議性的貨品時，必需先
      扣關，會同報關行、環保署南區環境督察大隊人員及貨主
      一同開櫃查驗照相、取樣，不論數量多寡，都必需會同驗
      完貨物后簽章，再送海關審核單位是否無異議合乎出口，
      海關單位既無扣關亦無會勘，貨櫃已放行且無實質證據存
      在，處分原告實有違程序正義等情，亦非可採。末按，訴
      願人申請言詞辯論者，審議委員會如有正當理由，例如訴
      願不合法、顯無理由或依現有資料，事實及法律關係已臻
      明確，尚非不得加以拒絕。(吳庚著「行政爭訟法論」97
      年修訂第4版第408頁參照)則原告所稱:本件有許多的爭議
      點，原告在異議書（陳述意見書、訴願書）陳述很多對原
      告有利的理由，被告及訴願機關皆不願調查，甚至原告申
      請言詞辯論皆被訴願機關駁回，明顯對原告不公平且有未
      審先判之疑云云，仍屬無據。
（五）綜上所述，原告之主張既不足取，其未經高雄縣政府核准
      ，違法輸出附零組件之廢印刷電路板（E-0222），違反廢
      棄物清理法第38條第1項規定，被告依同法第53條第3款規
      定處原告6萬元罰鍰，並無違誤，訴願決定予以維持，亦
      無不合。原告起訴意旨求為撤銷，為無理由，應予駁回。
      並不經言詞辯論為之。又本件事證已臻明確，兩造其餘攻
      擊防禦方法，核與本件判決結果不生影響，爰不再逐一論
      述，附此敘明。
五、據上論結，本件原告之訴為無理由，依行政訴訟法第233條
    第1項、第236條、第98條第1項前段，判決如主文。
中    華    民    國    98    年    1     月  23     日
             高雄高等行政法院第四庭
                               法官  林  勇  奮
以上正本係照原本作成。
如不服本判決，應於送達後20日內，向本院提出上訴狀並表明上
訴理由，如於本判決宣示後送達前提起上訴者，應於判決送達後
20日內補提上訴理由書（須按他造當事人人數附繕本）。
中    華    民    國    98    年     1    月   23     日
                             書記官  林  幸  怡
附註：
行政訴訟法第235條（第1項、第2項）：
對於適用簡易程序之裁判提起上訴或抗告，須經最高行政法院之
許可。
前項許可，以訴訟事件所涉及之法律見解具有原則性者為限。


司法院資訊處製作；財團法人民間司法改革基金會備份。
